ACORDAO-COMPLETO-2295906

ACÓRDÃO 2481/2019 ATA 7/2019 - PRIMEIRA CÂMARA

VISTOS, relatados e discutidos estes autos em que se examina ato de concessão de pensão militar instituída por Everardo Alves dos Santos em favor de Marcia Medeiros Barreto e de Mirian da Silva Santos:
ACORDAM os Ministros do Tribunal de Contas da União, reunidos em sessão da 1ª Câmara, ante as razões expostas pelo Relator, em:
9.1. considerar ilegal o ato de concessão de pensão militar instituída por Everardo Alves dos Santos em favor de Marcia Medeiros Barreto e de Mirian da Silva Santos e negar o seu registro; 
9.2. dispensar o ressarcimento das quantias indevidamente recebidas de boa-fé, nos termos do Enunciado 106, da Súmula da Jurisprudência do TCU;	
9.3. determinar à Diretoria do Pessoal Militar da Marinha que:
9.3.1. no prazo de 15 (quinze) dias, contados a partir da ciência deste Acórdão, providencie a suspensão dos pagamentos decorrentes da pensão considerada ilegal, sob pena de responsabilidade solidária da autoridade administrativa omissa;
9.3.2. comunique às beneficiárias do ato de pensão considerado ilegal acerca da presente deliberação, alertando-as de que o efeito suspensivo decorrente de eventual interposição de recurso não as exime da devolução dos valores percebidos indevidamente após a notificação, em caso de não provimento;
9.3.3. encaminhe ao Tribunal, por cópia, comprovante da data em que as beneficiárias da pensão considerada ilegal tomaram conhecimento desta decisão;
9.3.4. emita novo ato, livre da irregularidade apontada, incluindo, se for o caso, a filha Clara de Fátima Medeiros dos Santos como beneficiária, submetendo-o ao TCU pelo Sistema de Apreciação e Registro de Atos de Admissão e Concessões (Sisac) no prazo de trinta dias, nos termos dos arts. 262, § 2o, do Regimento Interno do TCU e 15, § 1o, da Instrução Normativa – TCU 55/2007;

Ato de concessão de pensão militar de servidores do Ministério da Marinha.

Primeira Câmara

Diretoria do Pessoal Militar da Marinha.

3. Interessados/Responsáveis:
3.1. Interessadas: Marcia Medeiros Barreto (XXX.735.897-XX); Mirian da Silva Santos (XXX.434.797-XX).

13.1. Ministros presentes: Bruno Dantas (na Presidência) e Walton Alencar Rodrigues (Relator).
13.2. Ministro-Substituto convocado: Augusto Sherman Cavalcanti.
13.3. Ministro-Substituto presente: Weder de Oliveira.

WALTON ALENCAR RODRIGUES

Adoto, como relatório, a instrução da Sefip (peças 17-18) , cuja proposta foi acolhida pelo MP/TCU:
“1. Trata-se de ato de concessão de pensão militar às beneficiárias supracitadas habilitadas na condição de viúva e companheira, pensão instituída por Everardo Alves dos Santos (CPF XXX.921.767-XX) , benefício concedido pela Marinha do Brasil. 
2.	O ato foi submetido à apreciação do Tribunal de Contas da União (TCU) para fim de registro, nos termos do art. 71, inciso III, da Constituição Federal. O cadastramento e a disponibilização ao TCU ocorreram por intermédio do Sistema de Apreciação e Registro de Atos de Admissão e Concessões (Sisac) , na forma dos arts. 2o, caput e inciso VI, e 4o, caput, da Instrução Normativa - TCU 55/2007.
EXAME TÉCNICO  
3.	Os procedimentos para exame, apreciação e registro de atos de pessoal encontram-se estabelecidos na Instrução Normativa - TCU 55/2007 e na Resolução - TCU 206/2007. Em seus arts. 4o, § 2o, e 3o, § 3o, respectivamente, essas normas dispõem que os atos de pessoal disponibilizados por meio do Sisac devem ser submetidos a crítica automatizada do próprio sistema, com base em parâmetros predefinidos.
4.	Relativamente aos atos de concessão de pensão militar, as rotinas de crítica das informações cadastradas no Sisac foram elaboradas e validadas levando-se em conta as peculiaridades desses atos. Os itens de verificação do sistema compreendem prazos e fundamentos legais, assim como eventuais ocorrências de acumulação. Trata-se de verificações mais abrangentes, minuciosas e precisas do que aquelas que podem ser realizadas por mãos humanas, proporcionando um nível de segurança ainda maior.
5.	Além da crítica automatizada, há verificação humana adicional no caso de haver alertas do sistema ou informações não formatadas, como esclarecimentos do gestor ou do controle interno. 
6.	Esta unidade técnica verificou que foram habilitadas viúva e companheira como beneficiárias da pensão, e, por esse motivo, realizou diligência ao órgão (Ofício 5518/2015-TCU/SEFIP, de 15/5/2015, peça 1) para que fosse encaminhada documentação suficiente à habilitação simultânea da viúva e da companheira, especialmente cópia da decisão judicial (separação judicial, divórcio ou reconhecimento de sociedade de fato) que teria reconhecido a união estável entre a interessada e o instituidor do benefício.
7.	Em resposta à diligência, o órgão de origem encaminhou a essa unidade técnica o Ofício 80-146/SIPM-MB, de 17/6/2015 (peça 2) com cópia da escritura declaratória de união estável de Marcia Medeiros Barreto, certidão de casamento de Mirian da Silva Santos (peça 2, p. 4-6) , cujo exame revelou que Márcia Medeiros Barreto convivia com o militar há dezoito anos sob o mesmo teto e a viúva foi habilitada em conformidade com o art. 7º da lei 3.765/60.
8.	Embora esta unidade técnica tenha entendido o ato como legal (peça 5) , parecer do Ministério Público entendeu que a ação de justificação judicial não é documentação suficiente para comprovar a existência de união estável para fins de pensão, sob a fundamentação de que tal ação não se constitui em ação declaratória, nem a substitui, apenas representa procedimento de constituição de prova, já que não gera coisa julgada sobre o fato justificado. Ressaltou, também, que a certidão de casamento da Sra. Mirian da Silva Santos apresentava trechos ilegíveis. Por esse motivo, foi realizada oitiva das interessadas (Ofício 1179/2017-TCU/Sefip, de 3/4/2017, peça 9 e Ofício 1180/2017-TCU/Sefip, de 3/4/2017, peça 10) , para que apresentassem defesa quanto ao direito à pensão militar.
9.	Em resposta à oitiva, a Sra. Mirian da Silva Campos apresentou defesa à peça 13, à qual anexou cópia legível da certidão de casamento (p. 2-4) comprovando sua condição de viúva.
10. A Sra. Márcia Medeiros Barreto apresentou defesa, por meio de resposta à Oitiva presente na peça 15, representada por seu advogado, descrevendo a sua união com o militar Everardo Alves dos Santos, da qual resultou uma filha, Clara de Fátima Medeiros dos Santos, nascida em 1995, e anexando documentos e fotos de família:
a)	Certidão de nascimento da filha Clara de Fátima Medeiros dos Santos, tendo como declarante o militar Everardo Alves dos Santos (peça 15, p.23) ;
b)	Comunicação de falecimento do militar da qual consta como informante a Sra. Marcia Medeiros Barreto (peça 15, p. 17) ;
c)	Fotos de família, em ocasiões de convívio familiar, nas quais estão o militar Everardo Alves dos Santos, a Sra. Marcia Medeiros Barreto e a filha Clara de Fátima Medeiros dos Santos em distintas etapas de vida da filha e foto do militar Everardo aparentemente doente sendo cuidado pela Sra. Marcia Medeiros Barreto (peça 15, p.27-31) .
11. Embora as fotos demonstrem um convívio entre a Sra. Marcia e o militar Everardo, não há documentos suficiente que comprovem o convívio marital, como comprovantes de coabitação, conta conjunto em instituição bancária, inscrição da Sra. Marcia Medeiros Barreto como dependente para o Sistema de Saúde da Marinha, anteriormente ao óbito do militar, ou sentença judicial transitada em julgado comprovando a união estável entre a Sra. Marcia Medeiros Barreto e o militar Everardo Alves dos Santos. Haveria que se comprovar objetivamente a existência de relação estável até a data do óbito para fins de percepção de pensão.
12. Pelo exposto, entende-se que a concessão de pensão à Mirian da Silva Santos (CPF XXX.434.797-XX) é legal e a concessão à Marcia Medeiros Barreto (CPF XXX.735.897-XX) é ilegal, por não existir nos autos elementos capazes de comprovar a condição de companheira da beneficiária. 
13. Por haver uma filha em comum entre Marcia Medeiros Barreto e o militar, conforme comprovado pela Certidão de Nascimento, tendo como declarante o militar Everardo Alves dos Santos (peça 15, p.23) , entende-se que as cotas pensões devam ser repartidas entre a viúva e os filhos do militar que têm esse direito, devendo ser incluída no rol de beneficiários a Sra. Clara de Fátima Medeiros dos Santos, desde que esta esteja matriculada em curso superior, uma vez que já tem 22 anos de idade  ou caso o instituidor tenha contribuído com o pagamento de 1,5% da pensão militar para deixar pensão vitalícia para a filha, conforme letra  d) do art. 7º da Lei 3.765/60 em conjunto com art. 31 da MP 2.215/01, in verbis:
Lei 3765/60
Art. 7oA pensão militar é deferida em processo de habilitação, tomando-se por base a declaração de beneficiários preenchida em vida pelo contribuinte, na ordem de prioridade e condições a seguir:         (...) 
        d)  filhos ou enteados até vinte e um anos de idade ou até vinte e quatro anos de idade, se estudantes universitários ou, se inválidos, enquanto durar a invalidez; e     
MP 2215/01
Art. 31.  Fica assegurada aos atuais militares, mediante contribuição específica de um vírgula cinco por cento das parcelas constantes do art. 10 desta Medida Provisória, a manutenção dos benefícios previstos na Lei no 3.765, de 1960, até 29 de dezembro de 2000.
        § 1o Poderá ocorrer a renúncia, em caráter irrevogável, ao disposto no caput, que deverá ser expressa até 31 de agosto de 2001.
        § 2o  Os beneficiários diretos ou por futura reversão das pensionistas são também destinatários da manutenção dos benefícios previstos na Lei no 3.765, de 1960, até 29 de dezembro de 2000.
14. Quanto às importâncias já recebidas de boa-fé, cabe a aplicação da Súmula 106 TCU, pela qual “o julgamento, pela ilegalidade, das concessões de reforma, aposentadoria e pensão, não implica por si só a obrigatoriedade da reposição das importâncias já recebidas de boa-fé, até a data do conhecimento da decisão pelo órgão competente”. 
CONCLUSÃO 
15. A abrangência e a profundidade das verificações levadas a efeito fundamentam convicção de ilegalidade do ato. Assim, cabe proposta de que o ato seja considerado ilegal, negando o seu registro e que seja determinado à unidade de origem a cessação dos pagamentos indevidos e a comunicação à interessada, além da emissão de novo ato livre das irregularidades identificadas.
PROPOSTA DE ENCAMINHAMENTO 
16. Ante o exposto, propõe-se: 
a)	considerar ilegal o ato de concessão de pensão militar instituída por Everardo Alves dos Santos (CPF XXX.921.767-XX) , benefício concedido pela Marinha do Brasil, em benefício de Marcia Medeiros Barreto (CPF XXX.735.897-XX) , negando-lhe o registro, com fundamento nos arts. 71, inciso III, da Constituição Federal, 1º, inciso V, e 39, inciso II, da Lei 8.443/1992 e 260, § 1o, do Regimento Interno do Tribunal de Contas da União; 
b)	dispensar a interessada do ressarcimento das quantias indevidamente recebidas de boa-fé, em consonância à Súmula 106 do TCU; 
c)	determinar à Diretoria do Pessoal Militar da Marinha que, no prazo de quinze dias, contados da ciência da deliberação que vier a ser prolatada pelo Tribunal: 
c.1) faça cessar os pagamentos relativos ao ato considerado ilegal à Marcia Medeiros Barreto (CPF XXX.735.897-XX) , sob pena de responsabilidade solidária da autoridade administrativa omissa, nos termos do art. 262, caput, RITCU;
c.2) dê ciência do inteiro teor desta deliberação à interessada ou ao seu representante legal, alertando-a de que o efeito suspensivo proveniente da interposição de eventuais recursos perante o TCU não a exime da devolução dos valores percebidos indevidamente após a respectiva notificação, caso esses não sejam providos, devendo encaminhar os comprovantes dessa notificação ao TCU no prazo de até 30 (trinta) dias; 
c.3) emita novo ato livre das irregularidade identificadas, incluindo, se for o caso,  a filha Clara de Fátima Medeiros dos Santos no rol dos beneficiários.
d)	determinar que a Sefip que promova o monitoramento da determinação contida nos itens c.1 a c.3.”
O representante do Parquet especializado se manifestou nos seguintes termos (peça 20) :
“Trata-se da análise do ato de concessão de pensão militar instituída pelo Sr. Everardo Alves dos Santos, ex-primeiro sargento da Marinha, em benefício das Sras. Marcia Medeiros Barreto, inscrita na condição de ex-companheira, e Mirian da Silva Santos, inscrita na condição de viúva. 
Em manifestação anterior (peça 7) , defendemos que a regra para o reconhecimento da união estável exige que ambos os conviventes sejam solteiros, separados de fato ou judicialmente, ou viúvos, excluindo-se assim as situações de concomitância de relacionamentos. Nesse sentido, mesmo não havendo a necessidade de reconhecimento da união estável no âmbito do Poder Judiciário, entendemos que dois requisitos deveriam estar presentes para que esse Tribunal pudesse apreciar pela legalidade o rateio de pensão entre viúva e companheira: i) a separação de fato entre o instituidor e a viúva, embora a respectiva certidão de casamento estivesse vigente; ii) e a comprovação da união estável, contínua, pública e duradoura entre o instituidor e a companheira, vigente no momento do óbito do instituidor. Ressaltamos que ambas as situações precisariam estar nitidamente caracterizadas por meio de robusta documentação, pois somente assim seria mitigado o risco de essa Corte de Contas chancelar a concessão de efeitos previdenciários ao chamado concubinato impuro. 
Em diligência preliminar (peças 1-2) , apenas dois documentos haviam sido incorporados aos autos, quais sejam, a cópia de uma escritura declaratória, registrada após o óbito do instituidor, em que a Sra. MARCIA MEDEIROS BARRETO (CPF: XXX.735.897-XX) declarava ter convivido com o Sr. EVERARDO ALVES DOS SANTOS (CPF: XXX.921.767-XX) por cerca de dezoito anos antes de seu falecimento (peça 2, págs. 4-5) ; e a certidão de casamento entre a Sra. MIRIAN DA SILVA SANTOS (CPF: XXX.434.797-XX) e o instituidor (peça 2, pág. 6) . 
Ressaltamos que apenas a declaração efetuada em cartório, após o óbito do instituidor, não consistiria em documento suficiente para comprovar a existência de uma união estável, pública e duradoura. Aliás, ressaltamos que nem mesmo a ação de justificação judicial seria documento hábil para fundamentar uma união estável para fins de pensão, pois, para tanto, deveria estar acompanhada de outras provas mais robustas tais como a designação da pretensa companheira como dependente do instituidor, seja para fins de plano de saúde ou ainda para fins de registro nos assentamentos funcionais, declarações de IR em que a companheira constasse como dependente do instituidor, comprovantes de residência com endereço comum, filhos em comum, entre outros. 
Por esse motivo, divergimos da proposta de legalidade da Sefip (às peças 5-6) , e considerando que o ato em epígrafe havia dado entrada no TCU em 6/8/2009, na época, há mais de cinco anos, e considerando ainda a necessidade de oportunizar o contraditório e a ampla defesa às interessadas, em atendimento ao Acórdão 587/2011-TCU-Plenário, propusemos o retorno dos autos à Unidade Técnica para que promovesse as oitivas necessárias ao regular andamento do processo. Em despacho acostado à peça 8, o E. Relator determinou as oitivas das interessadas.  	
As oitivas foram promovidas às peças 9 e 10. A Sra. Mirian da Silva Campos se pronunciou à peça 13, anexando cópia legível da certidão de casamento (pag. 2-4) , não deixando dúvidas da sua condição de viúva e de consequente beneficiária da pensão instituída pelo Sr. EVERARDO ALVES DOS SANTOS. Já a Sra. Márcia Medeiros Barreto se pronunciou à peça 15, representada por advogado regularmente constituído. 
Conforme relatado pela Sefip, a ex-companheira teria apresentado, para fins de comprovação da união estável, a certidão de nascimento da filha Clara de Fátima Medeiros dos Santos, tendo como declarante o militar Everardo Alves dos Santos (peça 15, pag. 23) , a comunicação de falecimento do militar da qual consta como informante a Sra. Marcia Medeiros Barreto (peça 15, pag. 17) ; e fotos de família, em ocasiões de convívio familiar, nas quais estariam o militar Everardo Alves dos Santos, a Sra. Marcia Medeiros Barreto e a filha Clara de Fátima Medeiros dos Santos em distintas etapas de vida da filha, além de foto do instituidor, aparentemente doente, sendo cuidado pela Sra. Marcia Medeiros Barreto (peça 15, pag.27-31) . 
A Sefip aduz que, embora as fotos demonstrem um convívio entre a Sra. Marcia e o militar Everardo, não há documentos que comprovem tal convívio, como comprovantes de coabitação, conta conjunto em instituição bancária, inscrição da Sra. Marcia Medeiros Barreto como dependente para o Sistema de Saúde da Marinha, anteriormente ao óbito do militar, ou sentença judicial transitada em julgado comprovando a união estável entre a Sra. Marcia Medeiros Barreto e o militar Everardo Alves dos Santos. Nesse sentido, a Sefip entende que a concessão de pensão à Sra. Marcia Medeiros Barreto seria ilegal, por não existir nos autos elementos capazes de comprovar a condição de companheira da beneficiária.
A Sefip aduz ainda que, por haver uma filha em comum entre Marcia Medeiros Barreto e o militar, conforme comprovado pela Certidão de Nascimento, tendo como declarante o militar Everardo Alves dos Santos (peça 15, pag.23) , as cotas de pensões deveriam ser repartidas entre a viúva e os filhos do militar que têm esse direito, devendo ser incluída no rol de beneficiários a Sra. Clara de Fátima Medeiros dos Santos, desde que esta esteja matriculada em curso superior, uma vez que já tem vinte e dois anos de idade ou caso o instituidor tenha contribuído com o pagamento de 1,5% da pensão militar para deixar pensão vitalícia para a filha, conforme alínea ‘d’ do art. 7º da Lei 3.765/1960, c/c art. 31 da MP 2.215/01.
Convém salientar que a Sra. Marcia Medeiros Barreto apresentou os seguintes documentos (peça 15) com vistas a comprovar a sua união estável com o instituidor:
1) Procuração;
2) Escritura Declaratória;
3) Certidão de Óbito;
4) Carteira Nacional de Habilitação;
5) Cartão de Habilitação para Assistência Médico-Hospitalar, constando a filha Clara de Fátima Medeiros Dos Santos;
6) Declaração de Beneficiários em Aditamento, datada de 13/05/1998, constando o nome da filha Clara de Fátima e da mulher Márcia Medeiros Barreto;
7) Contrato de Abertura de Conta Corrente para recebimento de benefício;
8) Declaração de Dependente do Ministério da Marinha; 
9) Comprovante de Falecimento;
10) Título de Pensão Militar; 
11) Certidão de Nascimento de Clara de Fátima Medeiros dos Santos;
12) Carteira de identidade da Marinha do Brasil de Clara de Fátima Medeiros dos Santos;
13) Fotografias da família composta por EVERARDO ALVES DOS SANTOS, MÁRCIA MEDEIROS BARRETO e dos filhos Clara e Renato, demonstrando a união familiar.
Os documentos 1-4 e 12 acima listados em nada contribuem para a comprovação da união estável entre a beneficiária e o instituidor. O documento 11 (certidão de nascimento de filho em comum) é uma evidência que aponta para a existência de um relacionamento entre o instituidor e a beneficiária, mas não gera convicção de que esse relacionamento se trata de uma união estável. 
Os documentos 5 e 6 se referem à habilitação da filha do instituidor (Clara de Fátima Barretos) como dependente do seu plano de saúde, mas não se referem à habilitação da Sra. Márcia Medeiros Barreto como beneficiária desse mesmo plano, fato que se esperaria de uma relação marital, ainda mais considerando que a interessada aparentemente não tem outra fonte de renda. Da mesma forma, o documento 7 se refere apenas à dependência econômica da filha do instituidor, nada revelando sobre a pretensa companheira.
O documento que se esperava que pudesse lançar luz à questão da natureza do relacionamento entre a suposta ex-companheira e o instituidor seria o de número 8 (Declaração de dependente do Ministério da Marinha) . Ocorre que a declaração da Sra. Márcia Medeiros Barreto como dependente do instituidor se deu pela própria interessada e, após o óbito daquele (peça 15, pág. 15) . Vale dizer que o órgão efetuou o referido cadastro apenas com base na escritura declaratória post mortem de união estável (documento 2) , a qual aduzimos, em nossa manifestação anterior à peça 7, ser insuficiente para atestar a condição de ex-companheira da interessada. O título de pensão militar (documento 10) é uma consequência lógica à aceitação do documento 2 como suficiente para cadastro da beneficiária. Além disso, vale dizer que tal título tem natureza provisória e depende da posterior confirmação pelo Tribunal de Contas da União, não constituindo prova nos autos do presente processo.
Por fim, cremos que as fotografias trazidas aos autos (documento 13) não possuem o condão de demonstrar que o relacionamento da Sra. Márcia Medeiros Barreto com o instituidor tinha natureza de união estável. Soma-se a isso o fato de o único endereço disponível da interessada ser diverso do endereço que o instituidor ocupava antes do seu falecimento (conforme consulta realizada por este gabinete à peça 19) . No mais, não foram apresentadas outras evidências que se esperaria serem habituais de uma relação de natureza marital com duração superior a dez anos, tais como a designação da pretensa companheira pelo próprio instituidor, como sua dependente para fins de plano de saúde ou para fins de registro nos assentamentos funcionais, declarações de IR em que a interessada figurasse como dependente do instituidor, comprovantes de residência com endereço comum.
Pelo exposto, à vista dos elementos contidos nos autos, manifestamo-nos de acordo com a proposta alvitrada pela Unidade Técnica, no sentido de apreciar pela ilegalidade a pensão civil em epígrafe.”
É o relatório.

Marco Aurelio Arruda de Oliveira (OAB/RJ 64.993).

Procurador Marinus Eduardo De Vries Marsico.

PENSÃO MILITAR. HABILITAÇÃO DE VIÚVA E COMPANHEIRA COMO BENEFICIÁRIAS. DILIGÊNCIA. OITIVAS. COMPROVAÇÃO DA SITUAÇÃO DE VIÚVA. NÃO COMPROVAÇÃO DA SITUAÇÃO DE COMPANHEIRA. ATO ILEGAL. NEGATIVA DE REGISTRO.

PENSÃO MILITAR (PMIL)

Secretaria de Fiscalização de Pessoal (SEFIP).

Trata-se de ato de concessão de pensão militar instituída por Everardo Alves dos Santos em benefício de Marcia Medeiros Barreto (companheira) e Mirian da Silva Santos (viúva) (peça 3) , submetida à apreciação desta Corte com fundamento no artigo 71, inciso III, da CRFB.
 Promovidas as diligências e oitivas necessárias, a unidade técnica e o MP/TCU, em pareceres uniformes, propõem considerar ilegal o referido ato, pois, embora Mirian da Silva Santos tenha comprovado sua situação de viúva, Marcia Medeiros Barreto não comprovou união estável com o instituidor no momento do óbito.
Acolho as conclusões precedentes, incorporando-as às minhas razões de decidir, sem prejuízo das seguintes considerações. 
Para comprovar relação estável com o instituidor, Marcia Medeiros Barreto trouxe aos autos diversos documentos (peça 15) , que foram examinados de forma detida pela unidade instrutiva e pelo MP/TCU.
Embora a existência de filha em comum com o instituidor seja um indício, não é suficiente para comprovar a união estável, como também não são os documentos que consubstanciam meras declarações da interessada após a morte do militar. 
Como bem salientado pelo Parquet especializado:
No mais, não foram apresentadas outras evidências que se esperaria serem habituais de uma relação de natureza marital com duração superior a dez anos, tais como a designação da pretensa companheira pelo próprio instituidor, como sua dependente para fins de plano de saúde ou para fins de registro nos assentamentos funcionais, declarações de IR em que a interessada figurasse como dependente do instituidor, comprovantes de residência com endereço comum.
Dessa forma, o aludido ato deve ser considerado ilegal, dispensando-se a reposição das quantias recebidas de boa-fé, nos termos do Enunciado 106, da Súmula da Jurisprudência do TCU. 
Ante o exposto, voto por que o Tribunal adote o acórdão que ora submeto à deliberação deste colegiado.
TCU, Sala das Sessões Ministro Luciano Brandão Alves de Souza, em 19 de março de 2019.
WALTON ALENCAR RODRIGUES 
Relator